【裁判字號】    97,重訴,63
【裁判日期】    970320
【裁判案由】    侵權行為損害賠償
【裁判全文】
臺灣士林地方法院民事判決              97年度重訴字第63號
原      告  戊○○
            丁○○
兼 上二 人
法定代理人  己○○
原      告  乙○○
            丙○○○
上  二  人
訴訟代理人  己○○
被      告  甲○○
上列當事人間侵權行為損害賠償事件，本院於民國97年2 月25日
言詞辯論終結，判決如下：
    主      文
被告應給付原告己○○新臺幣壹佰拾捌萬肆仟肆佰肆拾元及自
民國九十六年九月十三日起至清償日止，按週年利率百分之五計
算之利息。
被告應給付原告乙○○新臺幣壹佰拾陸萬零佰拾柒元及自民國
九十六年九月十三日起至清償日止，按週年利率百分之五計算之
利息。
被告應給付原告丙○○○新臺幣壹佰肆拾壹萬仟柒佰零壹元及
自民國九十六年九月十三日起至清償日止，按週年利率百分之五
計算之利息。
被告應給付原告戊○○新臺幣壹佰柒拾玖萬仟佰玖拾壹元及
自民國九十六年九月十三日起至清償日止，按週年利率百分之五
計算之利息。
被告應給付原告丁○○新臺幣壹佰玖拾萬伍仟壹佰玖拾伍元及
自民國九十六年九月十三日起至清償日止，按週年利率百分之五
計算之利息。
原告其餘之訴駁回。
訴訟費用由被告負擔。
本判決原告勝訴部分，於原告己○○、乙○○、丙○○○、戊○○及丁○○各以新臺幣肆拾陸萬元、新臺幣拾捌萬元、新臺幣
肆拾柒萬元、新臺幣伍拾玖萬元及新臺幣陸拾肆萬元供擔保後，
得假執行。
原告其餘假執行之聲請駁回。
    事實及理由
一、本件被告經合法通知，未於言詞辯論期日到場，核無民事訴
    訟法第386 條各款所列情形，爰依原告聲請，由其一造辯論
    而為判決。
二、原告起訴主張：民國96年3 月20日上午7 時40分許，被告於
    徹夜未眠，注意力嚴重減退之狀態下，無照駕駛車牌號碼為
    9032—KE號自用小客車，沿臺北市大同區○○○路由北往南
    方向行駛，行經重慶北路與涼州街交岔路口時，因精神不濟
    ，逆向駛入公車專用道，撞傷正在候車島上等候公車之訴外
    人袁玉玲，致袁玉玲於同日上午8 時38分許因顱內出血不治
    死亡。原告己○○、戊○○及丁○○、乙○○及丙○○○、
    分別為袁玉玲之夫、子、父、母，遭此劇變，精神上莫不承
    受極大痛苦，原告己○○並因此支出喪葬費新臺幣（下同）
    38 萬4,440元，另受袁玉玲扶養之原告乙○○、丙○○○、
    戊○○及丁○○更因此頓失所依。為此，爰依侵權行為法律
    關係，訴請被告賠償原告慰撫金各100 萬元，並賠償原告己○○喪葬費38萬4,440 元，另賠償原告乙○○、丙○○○、
    戊○○及丁○○扶養費各38萬5 千元、77萬元、177 萬3 千
    元及197 萬元等語。並聲明：(一)被告應給付原告己○○138
    萬4,440 元及自起訴狀繕本送達翌日起至清償日止按週年利
    率5%計算之利息。(二)被告應給付原告乙○○138 萬5 千元，
    及自起訴狀繕本送達翌日起至清償日止按週年利率5%計算之
    利息。(三)被告應給付原告丙○○○177 萬元，及自起訴狀繕
    本送達翌日起至清償日止按週年利率5%計算之利息。(四)被告
    應給付原告戊○○277 萬3 千元，及自起訴狀繕本送達翌日
    起至清償日止按週年利率5%計算之利息。(五)被告應給付原告
    丁○○297 萬元，及自起訴狀繕本送達翌日起至清償日止按
    週年利率5%計算之利息。(六)原告願供擔保，請准宣告假執行
    。
三、被告已於相當時期受合法之通知，而未於言詞辯論期日到場
    ，亦未提出準備書狀作何聲明或陳述。
四、得心證之理由：
  (一)原告主張：被告雖領有普通小型車駕駛執照，惟因於95年間
    因犯違背安全駕駛致交通危險罪，經臺北市交通事件裁決所
    吊扣駕照一年，期間自95年6 月5 日起，迄96年6 月4 日止
    ，詎其明知駕照已遭吊扣，且自用小客車係動力交通工具，
    應謹慎駕駛，雖預見如精神不濟，不能安全駕駛，猶仍駕駛
    自用小客車上路行駛，極可能肇事，惟仍確信自己不致如此
    ，於徹夜未眠，注意力嚴重減退之狀態下，於96年3 月20日
    上午7 時40分許，無照駕駛車號9032—KE號自用小客車，沿
    臺北市大同區○○○路由北往南方向行駛，行經重慶北路與
    涼州街交岔路口時，其應注意汽車行進中駕駛人應注意車前
    狀況，隨時採取必要安全措施，暨駕駛人駕駛汽車應遵循道
    路交通標誌、標線行駛，而依當時情形天候、路況皆良好，
    又無不能注意之情事，竟因精神不濟疏於注意而逆向駛入公
    車專用道，並衝上旁邊之候車島，當場撞擊正在該處等候公
    車之行人袁玉玲，致袁玉玲受有頭部外傷、左大腿骨折、左
    腳掌巨大撕裂傷（長約9 公分，寬約3 公分）、左、右手掌
    挫傷、右膝蓋挫傷、右胸挫傷之傷害，雖立即送醫，仍因顱
    內出血於96年3 月20日上午8 時38分許在馬偕紀念醫院臺北
    院區不治死亡等情，業據證人吳燕蘋、施冠、陳政奎、黃
    秀娟、陳銘偉、周純仁於警詢時證述在卷〔臺灣士林地方法
    院檢察署96年度偵字第3909號卷（下稱「偵卷」）第21至26
    、29、39至41、43頁〕，並經檢察官督同法醫相驗屬實，有
    臺灣士林地方法院檢察署法醫驗斷書、勘驗筆錄、相驗屍體
    證明書各1 份在卷可稽（臺灣士林地方法院檢察署96年度相
    字第225 號卷第46至54頁），被告已於相當時期受合法之通
    知，而未於言詞辯論期日到場，亦未提出準備書狀爭執，依
    民事訴訟法第280 條第3 項前段準用同條第1 項之規定，應
    視同自認，故堪認原告主張之上開事實為真正。
  (二)按駕駛人駕駛汽車，應遵守道路交通標誌、標線、號誌之指
    示行駛；又按汽車行駛至交岔路口，其行進、轉彎，應依下
    列規定：交岔路口因特殊需要另設有標誌、標線者，並應依
    其指示行車；汽車行駛時，駕駛人應注意車前狀況及兩車併
    行之間隔，並隨時採取必要之安全措施，道路交通安全規則
    第90條前段及第102 條第1項第11款、第94條第3項分別定有
    明文。經查，被告肇事時間係96年3月20日上午7時40分許，
    天候、路況、視距均良好，此觀證人陳銘偉拍攝之現場照片
    自明，客觀上並無不能注意之情事。被告明知自用小客車係
    動力交通工具，應謹慎駕駛，如有精神不濟，不能安全駕駛
    之情狀，自不得駕車，以維用路人安全。其已徹夜未眠，處
    於注意力嚴重減退之狀態，惟仍確信自己不致肇事，駕駛自
    用小客車上路行駛，嗣果因而逆向駛入公車專用道並衝上旁
    邊之候車島，撞擊候車行人袁玉玲，確有重大過失，且袁玉
    玲嗣後所生之死亡結果，與被告重大過失之駕駛行為間有相
    當因果關係甚明。又本院96年度交訴字第57號刑事判決亦同
    此認定，並經本院調取該刑事案件全卷核閱屬實。
  (三)次按因故意或過失，不法侵害他人之權利者，負損害賠償責
    任；汽車、機車或其他非依軌道行駛之動力車輛，在使用中
    加損害於他人者，駕駛人應賠償因此所生之損害，民法第18
    4 條第1 項前段、第191 條之2 前段分別定有明文。袁玉玲
    確係因被告之過失傷害行為而死亡，已如前述，而原告戊○○、丁○○、己○○及乙○○、丙○○○分別係袁玉玲之子
    、配偶及父、母，有戶籍謄本在卷可佐，自得依前揭規定，
    請求被告賠償其所受之損害。
  (四)茲審酌原告所得請求之各項金額如下：
    1.殯葬費部分：
      又按民法第192 條第1 項規定：不法侵害他人致死者，對
      於支出殯葬費之人，亦應負損害賠償責任。原告己○○主
      張其為被害人袁玉玲支出殯葬費用共38萬4,440 元之事實
      ，業據其提出訂購單影本、對帳單影本各1 紙、殯葬費收
      據影本4 紙為證，且被告已於相當時期受合法之通知，而
      未於言詞辯論期日到場，亦未提出準備書狀爭執，依民事
      訴訟法第280 條第3 項前段準用同條第1 項之規定，應視
      同自認，故堪認原告己○○主張之上開事實為真正。爰審
      酌被害人袁玉玲死亡時正值壯年，已婚、育有二子等情狀
      ，上述費用並未超出合理之範圍，且喪葬之儀式，本在追
      念死者並慰生者，何項目係屬必要，本因死者及家屬之身
      分、宗教、信仰及地域之風俗習慣而有不同，原告己○○
      既確有為袁玉玲支出殯葬費用38萬4,440 元，且上開費用
      亦屬合理，則關於其儀式之方式及程序，自應予以尊重。
      。是原告己○○請求被告賠償殯葬費38萬4,440 元，洵屬
      於法有據。
    2.扶養費部分：
      (1)復按直系血親相互間及夫妻相互間，互負扶養之義務；
        而受扶養權利者，以不能維持生活而無謀生能力為限，
        惟無謀生能力之限制，於直系血親尊親屬不適用之，民
        法第1114條第1 款、第1117條分別定有明文。又74年6
        月3 日修正公布之民法第1116條之1 規定：「夫妻互負
        扶養之義務，其負扶養義務之順序與直系血親卑親屬同
        ，其受扶養權利之順序與直系血親尊親屬同」。夫妻互
        受扶養權利之順序，既與直系血親尊親屬同，自不以無
        謀生能力為必要（最高法院87年度臺上字第2727號判決
        參照）。本件原告戊○○、丁○○及乙○○、丙○○○
        分別係被害人袁玉玲之子及父、母，分別年滿11歲、9
        歲及85歲、65歲，或尚在學，或已退休，丙○○○名下
        僅有一棟位於臺北縣板橋市之現住房屋之事實，為兩造
        所不爭執。揆諸前揭規定及說明，應認袁玉玲對於原告
        戊○○、丁○○年滿20歲成年之前，以及對於原告乙○○、丙○○○年滿60歲喪失工作能力後之退休期間，均
        負有扶養義務。
      (2)又按被害人對於第三人負有法定扶養義務者，加害人對
        於該第三人亦應負損害賠償責任，民法第192 條第2 項
        定有明文。袁玉玲於原告戊○○、丁○○年滿20歲之前
        及原告乙○○、丙○○○年滿60歲喪失工作能力後，既
        對其等負有扶養義務，原告戊○○、丁○○及乙○○、
        丙○○○自得請求被告賠償其等分別於年滿20歲前及年
        滿60歲喪失工作能力後之扶養費。
      (3)原告戊○○及丁○○分別為85年2 月21日及86年10月19
        日出生，於袁玉玲96年3 月20日死亡時，分別年滿11歲
        及9 歲，是原告戊○○及丁○○於105 年2 月21日及10
        6 年10月19日年滿20歲前受袁玉玲扶養之年限應分別為
        9 年及11年。另原告乙○○及丙○○○分別於11年4 月
        21日及31年2 月13日出生，於袁玉玲死亡時，分別年滿
        85歲及65歲，依內政部統計處編印95年臺灣地區簡易生
        命表所載，臺灣地區85歲男性及65歲女性之平均餘命分
        別為6.63年及20.18 年，基於對於生命之尊重，爰分別
        無條件進位為7 年及21年。是原告乙○○及丙○○○受
        袁玉玲扶養之年限應分別為7 年及21年。
      (4)又原告戊○○、丁○○於年滿20歲前而得受袁玉玲扶養
        時，尚有應負扶養義務之父親己○○，而原告戊○○、
        丁○○並未舉證證明其母親與父親之經濟狀況有何明顯
        差異，爰依民法1115條第3 項規定，認定原告戊○○、
        丁○○於年滿20歲前，被害人袁玉玲與其父應負擔對其
        等之扶養義務各1/2 。另原告乙○○、丙○○○於年滿
        60歲而得受袁玉玲扶養時，尚有6 名已成年之子女，而
        原告乙○○、丙○○○並未舉證證明其配偶及7 名子女
        之經濟狀況有何明顯之差異，爰依民法1115條第3 項規
        定，認定於原告乙○○年滿60歲後之餘命期間內，被害
        人袁玉玲與另6 名成年手足應負擔對原告乙○○、丙○○○之扶養義務各1/8 ，原告乙○○、丙○○○相互間
        亦互負1/8 之扶養義務，於原告乙○○餘命期間以後，
        被害人袁玉玲與另6 名成年手足應負擔對原告丙○○○
        之扶養義務各1/7。
      (5)原告戊○○、丁○○、乙○○、丙○○○因未舉證證明
        其每月之生活支出為何，是本院認為應以行政院主計處
        所調查之95年臺灣地區平均每人每年消費支出20萬9,10
        0 元作為計算其等扶養費之標準，較為客觀可信，亦較
        符合實際狀況。則袁玉玲所應負擔原告戊○○、丁○○
        、乙○○及丙○○○之扶養金額，依霍夫曼計算法扣除
        中間利息後，分別為79萬3,391 元、93萬5,195 元、16
        萬317 元及41萬3,701 元（計算方法詳如附表）。是原
        告戊○○、丁○○、乙○○及丙○○○得分別請求被告
        賠償扶養費各79萬3,391 元、93萬5,195 元、16萬317
        元及41萬3,701 元。
    3.精神慰撫金部分：
      1.按不法侵害他人致死者，被害人之父、母、子、女及配
        偶，雖非財產上之損害，亦得請求賠償相當之金額，為
        民法第194 條所明定。袁玉玲因被告之不法侵害行為而
        死亡，原告乙○○、丙○○○、戊○○、丁○○及己○○為袁玉玲之父、母、子及配偶，精神上均受有極大痛
        苦，自得請求精神慰藉金。
      2.本院斟酌被告大學肄業，前曾因於95年間因犯違背安全
        駕駛致交通危險罪，經臺北市交通事件裁決所吊扣駕照
        一年，期間自95年6 月5 日起，迄96年6 月4 日止，詎
        其明知駕照已遭吊扣，且自用小客車係動力交通工具，
        應謹慎駕駛，雖預見如精神不濟，不能安全駕駛，猶仍
        駕駛自用小客車上路行駛，極可能肇事，惟仍於徹夜未
        眠，注意力嚴重減退之狀態下駕車肇事，過失程度非輕
        ，且肇事後逃逸，未對被害人施以救護，被害人經送醫
        救治後仍不治死亡，且被告無業，名下並無恆產，以及
        原告戊○○、丁○○、己○○、乙○○、丙○○○於袁
        玉玲死亡時，分別年滿11歲、9 歲、42歲、85歲及65歲
        ，袁玉玲死亡時正值壯年，原告遽遭此重大變故，非但
        蒙受精神上無法彌補之鉅大痛苦，亦使其等生活秩序大
        受影響，並造成家人生活上之負擔，且原告戊○○、丁○○現尚年幼，原告己○○係大專畢業，現擔任鐵工廠
        廠長，月入約4 、5 萬元，名下有1 棟自住之不動產，
        惟尚有1 千2 百多萬元之貸款，原告乙○○、丙○○○
        均已退休，丙○○○名下有1 棟現住房屋等一切情狀，
        認原告戊○○、丁○○、己○○、乙○○、丙○○○請
        求被告給付各100萬元之精神慰撫金，尚屬公允。
  (五)綜上所述，依民法侵權行為之法律關係，原告戊○○得請求
    被告賠償扶養費79萬3,391 元及精神慰撫金100 萬元，原告
    丁○○得請求被告賠償扶養費93萬5,195 元及精神慰撫金10
    0 萬元，原告己○○得請求被告賠償喪葬費38萬4,440 元及
    精神慰撫金100 萬元，原告乙○○得請求被告賠償扶養費16
    萬317 元及精神慰撫金100 萬元，原告丙○○○得請求被告
    賠償扶養費41萬3,701 元及精神慰撫金100 萬元。從而，原
    告戊○○、丁○○、己○○、乙○○、丙○○○於分別請求
    被告賠償179 萬3,391 元、193 萬5,195 元、138 萬4,440
    元、116 萬317 元、141 萬3,701 元及均自刑事附帶民事訴
    訟起訴狀繕本送達被告翌日即96年9 月13日起至清償日止，
    按週年利率5%計付法定遲延利息之範圍內，均有理由，應予
    准許。逾此範圍之請求，則屬無據，為無理由，應予駁回。
五、原告陳明願供擔保，聲請宣告假執行，經核其勝訴部分，於
    法相符，爰酌定相當之擔保金額併予准許；至原告敗訴部分
    ，其假執行之聲請即失所附麗，應予駁回。
六、本件判決基礎已臻明確，兩造其餘之攻擊防禦方法及訴訟資
    料經本院斟酌後，核與判決不生影響，無一一論述之必要，
    併予敘明。
據上論結，原告之訴為一部有理由、一部無理由，依民事訴訟法
第385 條第1 項前段、第79條、第390 條第2 項，判決如主文。
中    華    民    國    97    年    3     月    20    日
                  民事第二庭  法  官  張國勳
以上正本證明與原本無異。
如對本判決上訴，應於判決送達後20日內向本院提出上訴狀。
中    華    民    國    97    年    3     月  26      日
                              書記官  周玉惠
附表：袁玉玲對原告戊○○、丁○○、乙○○、丙○○○所應負
      擔之扶養費計算式
(一)原告戊○○部分
  209,100×1/2×7.588628=793,391（元以下4捨5入）
(二)原告丁○○部分
  209,100×1/2×8.944950=935,195（元以下4捨5入）
(三)原告乙○○部分
  209,100 ×1/8 ×6.133601=160,317（元以下4 捨5 入）
(四)原告丙○○○部分
  1.於乙○○餘命期間
    209,100 ×1/8 ×6.133601=160,317（元以下4 捨5 入）
  2.於乙○○餘命期間以後
    209,100 ×1/7 （14.000000-0.133601）=253,384（元以下
    4捨5入）
  3.合計（1.+2.=）413,701


司法院資訊處製作；財團法人民間司法改革基金會備份。
